【裁判字號】    88,易,2587
【裁判日期】    900131
【裁判案由】    詐欺
【裁判全文】
臺灣高雄地方法院刑事判決                        八十八年度易字第二五八七號
    公  訴  人  臺灣高雄地方法院檢察署檢察官
    被      告  乙○○
                丙○○○
右被告因詐欺案件，經檢察官提起公訴（八十九年度偵字三七六二號）及移送併案審
理（八十八年度偵字第一０九三七號），本院判決如左：
    主  文
乙○○、丙○○○共同連續意圖為自己不法之所有，以詐術使人將本人之物交付，各
處有期徒刑肆年。
    事  實
一、乙○○、丙○○○二人為夫妻，共同經營盟峰工程股份有限公司（下稱盟峰公司
    ），以承包水電及空調工程為業，明知盟峰公司已經營不善，需大量舉債始能繼
    續經營，遂利用幫忙照顧丁○○母親及料理後事之機會，博取丁○○之信任，並
    共同基於意圖為自己不法所有之概括犯意聯絡，先自民國八十五年八月底起至八
    十六年十一月止，屢以雖標得工程然欠缺材料款，待領得工程款後必定返還所借
    款項為由，使丁○○誤信其所借款項於乙○○、丙○○○二人領得工程款後必受
    清償，而陷於錯誤，陸續借款予乙○○、丙○○○二人，金額總計新台幣五百萬
    元；復自八十六年十二月間起至八十七年二月間，以欠缺材料款工程無法進行及
    無法發放員工薪資為由，再度向丁○○借款，且交付丙○○○之弟蔡慶豐之支票
    作為借款之擔保，致丁○○陷於錯誤，而陸續交付共七十萬五千元予乙○○、丙○○○二人。乙○○、丙○○○為使丁○○信任其等必將償還借款且願繼續借款
    ，遂於八十七年二月二十六日，委由不知情之邱玉英代為書立切結書一紙，表明
    如五百萬元之借款無法如期清償，將以盟峰公司存於彰化銀行之履約保證金九百
    九十萬元清償，並簽發發票人為蔡億爵（即丙○○○）之本票一紙予丁○○收執
    ，致丁○○陷於錯誤，自八十七年二月二十六日起至同年三月間止，再陸續交付
    日幣共八百二十六萬元予乙○○、丙○○○二人，且提供坐落在高雄市○○區○○段一小段五二七號土地及其上門牌號碼為高雄市○○○路八八巷三號九樓，向
板信商業銀行股份有限公司、臺灣日光燈股份有限公司辦理抵押貸款，並設定最
    高限額分別為七十二萬元、五十萬元之抵押權。乙○○、丙○○○二人僅繳付部
    分借款利息至八十七年間，其餘本息則未支付，丁○○屢向其二人催討均無結果
    ，始知受騙。
二、乙○○、丙○○○二人亦基於前開共同意圖為自己不法所有之概括犯意聯絡，於
    八十六年四月十一日，持盟峰公司所有車號ＯＸ—六０六六號自小客車向甲○○
    經營之冠昌當鋪借款五十萬元，其二人明知因該自小客車之汽車貸款尚有二十二
    萬五千元並未清償，從而南紡融資公司在該自小客車上設定之動產抵押仍未塗銷
    ，竟仍由丙○○○簽立切結書表明該自小客車並未設定動產抵押，致甲○○陷於
    錯誤，而貸予超出該車所可抵押價值之五十萬元。
三、案經丁○○訴由臺灣高雄地方法院檢察署檢察官偵查起訴及臺灣高雄地方法院檢
    察署檢察官移送併案審理。
    理  由
一、訊據被告乙○○、丙○○○二人均矢口否認有何詐欺取財犯行，辯稱：並未詐騙
    丁○○，係丁○○自願借款收取利息，又甲○○於貸款當時即已知悉盟峰公司所
    有車號ＯＸ—六０六六號自小客車上仍有貸款未清償云云。惟查：
  (一)被告二人曾屢以雖標得工程然欠缺材料款，待領得工程款後必定返還所借款項為
    由，使丁○○深信所借款項必受清償，而自八十五年八月底起至八十六年十一月
    止，陸續借款五百萬元予被告二人，被告丙○○○並於八十七年二月二十六日，
    委由不知情之邱玉英代為書立切結書一紙，表明如五百萬元之借款無法如期清償
    ，將以盟峰公司存於彰化銀行之履約保證金九百九十萬元清償，且簽發面額為五
    百萬元之本票一紙予丁○○收執，丁○○遂自八十七年二月二十六日起至同年三
    月間止，復陸續將日幣共八百二十六萬元借予被告二人，且提供坐落在高雄市○○區○○段一小段五二七號土地及其上門牌號碼為高雄市○○○路八八巷三號九
    樓向板信商業銀行股份有限公司、臺灣日光燈股份有限公司辦理抵押貸款，並設
    定最高限額分別為七十二萬元、五十萬元之情，業據告訴人丁○○於偵查及本院
    審理調查中指訴綦詳，並有被告丙○○○所簽發面額五百萬元、二百萬元之本票
    各一紙、邱玉英代寫之切結書、丁○○之護照影本及埼玉縣信用金庫貯蓄預金通
    帳、上開土地及建物登記謄本各一份附卷可稽，被告丙○○○亦坦承有以上開土
    地及建物貸款並設定最高限額抵押權，並於本院八十九年二月十日審理時明白供
    稱五百萬元之借款與日幣之借款為二次不同之借款等語在卷（見本院卷一第一八
    六頁），且被告丙○○○於與告訴人丁○○以國際電話聯絡時，對於日幣部分之
    借款乃有別於五百萬元部分一節，並未加以爭執，有談話錄音帶一卷暨電話譯文
    一份可憑（見八十八年度偵字第三七六二號卷第四八、五二頁），況二百萬元本
    票之發票日為八十七年十月八日，遠在五百萬元本票發票日即同年二月二十六日
    之後，如被告二人並未於簽發五百萬元本票後再向告訴人丁○○借款，何須再行
    簽發本票，是被告丙○○○復辯稱日幣部分係在八十六年間所借，已包含在該五
    百萬元借款中，八十七年間並未再向告訴人丁○○借款云云實不足採。
  (二)又被告二人曾於八十六年十二月間向告訴人丁○○借款七十萬五千元，且提供被
    告丙○○○之弟蔡慶豐之支票作為擔保，告訴人丁○○遂自八十六年十二月起至
    八十七年二月止，陸續向其嬸嬸借款貸予被告二人，共計七十萬五千元之事實，
    亦為告訴人丁○○指訴明確，並有被告丙○○○簽發面額均為十五萬元之本票五
    紙附卷可稽，被告丙○○○亦坦承：曾以蔡慶豐簽發面額各二十多萬元之支票三
    紙向告訴人丁○○借款，後以本人簽發之本票換回等語（見本院卷第七九頁、八
    四頁），並於八十八年十月二十八日本院審理時供稱該部分並未包括在五百萬元
    內，為另外再借之款項等語在卷（見本院卷一第八九頁），參以被告丙○○○對
    丁○○於電話中所提於八十六年十二月間向「阿嬸」所借款項均未清償一節，並
    未否認，有通話錄音帶暨電話譯文一份附卷為憑（見見八十八年度偵字第三七六
    二號卷第五三頁背面），是被告丙○○○所辯七十萬五千元部分已包含於五百萬
    元中云云，亦不足採。
  (三)再被告二人經營之盟峰公司確有承包中華電信股份有限公司臺灣南區電信分公司
    嘉義服務中心新建電器工程，且自八十六年一月三十日起至八十八年一月十八日
    止，已分十二次陸續領取工程款項，金額達二千九百五十一萬六千七百零三元等
    節，則有中華電信股份有限公司臺灣南區電信公司八十九年一月二十九日南建二
    字第八九Ｂ九０００一０四號函暨所附之資料一份附卷可稽，而被告丙○○○於
    簽立上開切結書予告訴人丁○○後，復於八十七年六月十日就同一筆履約保證金
    簽立切結書予黃森源之事實，則為被告丙○○○坦認在卷，其二人既已領取工程
    款項二千九百多萬元，應足清償對告訴人所積欠之全部借款，惟竟僅償還部分利
    息，本金部分則全未償付，且於書立切結書表明願以履約保證金償還借款後，復
    於四個月內將該筆履約保證金提供他債權人黃森源擔保，提領時更須會同黃森源
    始得為之，應足認被告二人於向告訴人丁○○借款時，主觀上即係出於不法所有
    之意圖，是告訴人丁○○指稱遭被告二人詐騙等語，即屬可採。另盟峰公司之負
    責人為被告乙○○一節，為被告乙○○所自承，且有高雄市政府營利事業登記證
    一紙附卷可稽，其並供稱均在工地監管工程進行等語在卷，應足認被告乙○○有
    實際參與盟峰公司營運，則其對於營運資金來源豈有完全不知情之理，況告訴人
    丁○○出借之金額有數百萬元之多，益足徵被告乙○○對向丁○○借款之事實難
    諉為不知，是其辯稱因人在工地，借款之事全由被告丙○○○處理，對此並不知
    情云云，顯不足採。
  (四)至被告二人雖提出寶島商業銀行、彰化商業銀行、安泰商業銀行、世華聯合商業
    銀行支票存根聯數份證明其曾還款，證人戊○○亦於本院審理調查中證稱被告丙○○○曾拿數紙洪醫師之支票予告訴人丁○○在卷（見本院卷一第五五頁背面、
    卷二第二五頁背面），惟經本院將之與各該銀行之交易明細核對結果，除部分支
    票有兌現外，部分支票或無提領紀錄，或因該帳戶所餘金額甚小根本無從支付支
    票存根聯所載金額，有世華聯合商業銀行前金分行八十八年七月三十一日世銀前
    金字第四十號函、安泰商業銀行八十九年一月二十六日安前作字第八十九號函、
    彰化商業銀行三民分行八十八年七月二十七日彰三民字第一二四一號函、寶島商
    業銀行八十八年七月二十八日寶島苓雅字第八八一三四號函暨各該銀行所附之交
    易紀錄資料各一份附卷可稽，是被告二人辯稱支票存根聯所載金額均已償還云云
    ，尚不可採，況被告二人自始即係出於不法所有意圖，以領得工程款後即償還借
    款、交付本票及支票、簽立切結書之方法，致告訴人丁○○陷於錯誤而借款之情
    ，已如前述，則其二人自難以事後清償部分款項而推卸其責。
  (五)另被告二人曾於八十六年四月十一日，持盟峰公司所有車號ＯＸ—六０六六號自
    小客車向甲○○經營之冠昌當鋪借款五十萬元，並簽立切結書表明該自小客車並
    未依動產擔保交易法設定債務負擔，然該車實際上仍存有汽車貸款尚未償還，且
    提供南紡融資公司設定抵押之事實，為告訴人甲○○指訴明確，並經被告二人坦
    認在卷，且有切結書一份、本票二紙附卷可稽，又上開自小客車確有二十二萬五
    千元貸款未清償，且於八十七年間係以四十二萬五千元之價格賣出之情，為告訴
    人甲○○指訴明確，並有汽車買賣契約書一份為憑，如告訴人甲○○於同意質借
    之初，即知該車已係向南紡融資公司辦理貸款且尚有二十餘萬元貸款為清償，為
    保障其債權，依常情言，實無借予被告二人超出該自小客車本身價值扣除積欠貸
    款後之數額之理，是被告二人辯稱告訴人甲○○對貸款之事早已知悉云云，尚不
    可採，又被告乙○○坦認其曾因借錢之故而至甲○○經營之當鋪簽名等情在卷（
    見本院卷二第一二頁），衡之該次借款所典當之車為盟峰公司之財產，且其確於
    該日簽發本票二紙供告訴人甲○○作為擔保之用，理當對該筆借款情形有所知悉
    ，是其辯稱僅係前往簽名云云，不足採信。
  (六)綜上，被告二人上開所辯均不足採，其二人詐騙告訴人丁○○、甲○○之犯行洵
    堪認定，應依法論科。
二、核被告二人所為均係犯刑法第三百三十九條第一項詐欺取財罪嫌。其二人就上開
    犯行有犯意聯絡及行為分擔，均為共同正犯。又其等先後多次詐欺取財犯行，時
    間緊接，方法相同，觸犯構成要件相同之罪名，為連續犯，應依刑法第五十六條
    規定論以一罪，並依法加重其刑。至公訴人移送併案審理之被告二人詐取告訴人
    甲○○財物部分，因與前已起訴之被告二人詐取告訴人丁○○財物部分，有連續
    犯之裁判上一罪關係，為起訴效力所及，本院自應併予審理。爰審酌被告二人為
    貪圖個人私利，以詐騙方法騙取告訴人財物，造成告訴人丁○○高達數百萬元、
    告訴人甲○○數十萬元之財產損失，且自八十五年八月迄今，仍無何積極謀求解
    決之舉，及審理中仍圖卸責態度不佳等一切情狀，酌情各量處如主文所示之刑。
據上論斷，應依刑事訴訟法第二百九十九條第一項前段，刑法第二十八條、第五十六
條、第三百三十九條第一項，罰金罰鍰提高標準條例第一條前段，判決如主文。
中      華      民      國      九十    年      一      月    三十一    日
                                  臺灣高雄地方法院刑事第一庭
                                          法  官  黃  悅  璇
右正本證明與原本無異。
如不服本判決，應於判決送達後十日內，向本院提出上訴狀。
                                          書記官  沈      蘊
中    華    民    國      九十      年      二      月  二      日
附錄法條：
刑法第三百三十九條
意圖為自己或第三人不法之所有，以詐術使人將本人或第三人之物交付者，處五年以
下有期徒刑、拘役或科或併科一千元以下罰金。
以前項方法得財產上不法之利益或使第三人得之者，亦同。
前二項之未遂犯罰之。


司法院資訊處製作；財團法人民間司法改革基金會備份。
